臺灣臺中地方法院刑事判決　　　　　　　99年度易字第3762號
聲　請　人　臺灣臺中地方法院檢察署檢察官
被　　　告　曾雅萍
選任辯護人　陳盈壽律師
上列被告因重利案件，經檢察官聲請以簡易判決處刑（99年度偵
字第 11434號），本院認不宜以簡易判決處刑，改依通常程序審
理，判決如下：
    主  文
曾雅萍無罪。
    理  由
一、本件聲請簡易判決處刑意旨略以：被告曾雅萍基於重利之犯
    意，於民國97年8月5日，在其當時之臺中縣大坑鄉（現已改
    制為臺中市大坑區○○○路住所，趁被害人匡筱君及匡筱君
    之夫謝木山需錢孔急之際，借貸新臺幣（下同）500, 000元
    予被害人匡筱君，約定每月利息25,000元，被害人匡筱君並
    同時簽發同額之本票1紙作為借款擔保，嗣於97年9月5日、
    10月8日及12月5日，被害人匡筱君先後給付共計60,000元之
    利息予被告，被告藉此收取與原本顯不相當之重利（年利率
    約百分之六十）。復因被害人匡筱君未能如期支付利息，被
    告即於98年2月5日要求被害人匡筱君一次清償本金、利息，
    被害人匡筱君乃交付發票人為被害人謝木山、面額共計740,
    000元之如附表所示支票4紙予被告，嗣因警方偵辦組織犯罪
    條例案件而查獲附表所示4張支票影本，始查知上情。因認
    被告涉犯刑法第344條第1項之重利罪嫌等語。
二、按犯罪事實應依證據認定之，無證據不得認定犯罪事實；又
    不能證明被告犯罪或其行為不罰者，應諭知無罪之判決。刑
    事訴訟法第154條第2項、第301條第1項分別定有明文。次按
    事實之認定，應憑證據，如未能發現相當證據，或證據不足
    以證明，自不能以推測或擬制之方法，以為裁判基礎；而認
    定不利於被告之事實，須依積極證據，苟積極證據不足為不
    利於被告事實之認定時，即應為有利於被告之認定，更不必
    有何有利之證據；所謂認定犯罪事實之積極證據，雖不以直
    接證據為限，間接證據亦包括在內，然而無論直接或間接證
    據，其為訴訟上之證明，須於通常一般之人均不致有所懷疑
    ，而得確信其為真實之程度者，始得據為有罪之認定，倘其
    證明尚未達到此一程度，而有合理之懷疑存在時，自不能以
    推測或擬制之方法，以為有罪裁判之基礎，最高法院著有30
    年度上字第816號、40年度臺上字第86號、76年度臺上字第4
    986號判例可資參照。又刑事訴訟法第161條第1項規定檢察
    官就被告犯罪事實，應負舉證責任，並指出證明之方法。因
    此，檢察官對於起訴之犯罪事實，應負提出證據及說服之實
    質舉證責任。倘其所提出之證據，不足為被告有罪之積極證
    明，或其指出證明之方法，無從說服法院以形成被告有罪之
    心證，基於無罪推定之原則，自應為被告無罪判決之諭知，
    最高法院亦著有92年臺上字第128號判例可參。
三、訊據被告曾雅君固坦承有於上開時、地，借貸500,000元予
    被害人匡筱君，並約定曾筱君應每月給付25,000元予被告，
    匡筱君並簽發同面額之本票1紙交付以為借款擔保，且收取
    匡筱君先後所給付之60,000元等事實，惟堅詞否認有何上開
    重利犯行，辯稱：本件是被害人匡筱君主動向我借錢，她騙
    我說她先生需要錢週轉，她一直誇口說做美容每月至少賺6
    、7萬元，先生做工程行很好，家中有2部車，有透天別墅，
    當時認知她是有經濟能力的，後來朋友說匡筱君借錢都不還
    的，說她先生根本沒有做那麼大的事業，沒有開票請款的事
    情；且本件借款沒有所謂的利息，匡筱君知道我投資其他公
    司，請我把投資的錢借她週轉，她自己跟我說，她會貼補我
    每月股利，因當時這筆錢是放在一家公司，50萬元每月會有
    25,000元的股利等語。本件公訴意旨以被告涉有上開重利罪
    嫌，無非係以被害人匡筱君、謝木山之指、證述及卷附之臺
    灣中小企業銀行匯款申請書、華南商業銀行自動存提款機交
    易明細表、存摺影本、本票影本1張、支票影本4張為其主要
    之論據。惟查：
  (一)證據能力：
  1.被告以外之人於偵查中向檢察官所為之陳述，除顯有不可信
    之情況者外，得為證據，刑事訴訟法第159條之1第2項定有
    明文。查證人即被害人匡筱君、謝木山於偵查中之證述，係
    以證人身分經具結而為陳述，而偵查中檢察官向被告以外之
    人所取得之陳述，原則上均能遵守法律規定，不致違法取供
    ，而具極高之可信性，因此上開證據固為傳聞證據，但其信
    用度有受擔保，並無顯不可信的情形，應符合上開規定，即
    得例外採為證據。
  2.按被告以外之人於審判外之陳述，雖不符刑事訴訟法第159
    條之1至之4之規定，而經當事人於審判程序同意作為證據，
    法院審酌該言詞陳述或書面陳述作成時之情況，認為適當者
    ，亦得為證據；當事人、代理人或辯護人於法院調查證據時
    ，知有第159條第1項不得為證據之情形，而未於言詞辯論終
    結前聲明異議者，視為有前項之同意，刑事訴訟法第159條
    之5定有明文。查本案以下所引用之證據，除上開所述外，
    被告及其選任辯護人於準備程序時均表示不爭執，同意作為
    證據，迄於言詞辯論終結前，亦未就本院所調查之證據資料
    主張有刑事訴訟法第159條第1項不得為證據之情形，本院審
    酌該證據取得之過程，認均無不適當情事，依刑事訴訟法第
    159條之5第2項之規定，均有證據能力。
  (二)被告曾雅萍有於上開時、地，借貸500,000元予被害人匡筱
    君，約定被害人曾筱君應每月給付25,000元予被告，並同時
    簽發同面額本票1紙作為借款擔保，其間，被害人匡筱君於
    97年9月5日、10月8日及12月5日，先後給付被告共計60,000
    元，嗣被害人匡筱君並於98年2月12日交付發票人為其夫謝
    木山、面額共計740,000元之如附表所示支票4紙予被告等情
    ，均為被告所不爭執，並經證人匡筱君、謝木山於偵查中及
    本院審理時證述明確，且有卷附之支票影本4張暨退票理由
    單、本票影本1張、臺灣企銀存摺影本(戶名：雲山濾水器材
    行）、臺灣中小企業銀行匯款申請書、華南商業銀行存摺影
    本（戶名：謝木山）、華南商業銀行存摺影本（戶名：匡侯
    葉）、華南商業銀行自動存提款機交易明細表2紙（警卷第
    19-26、28-30頁）、本院公務電話紀錄表、華南商業銀行嘉
    南分行傳真函暨附件交易明細、金融機構名稱及帳號一覽表
    （本院卷第15、25-29）等可資為證，上開事實堪以認定。
  (三)被告曾雅萍雖辯稱：與匡筱君約定每月給付之25,000元並非
    利息，係匡筱君主動說要貼補給我的股利云云，惟此情與證
    人匡筱君證情節不同，證人匡筱君於偵查中證稱：利息是事
    後匯給被告，她說她借錢都是拿5分利，我們也是一樣，一
    個月給他25,000元等語(偵卷第11頁)，並於本院證稱：關於
    借款如何支付利息，是電話中就有談，被告說她借給別人也
    是收5分利息，若我有需要，她願意轉給我，因為對方常常
    拖欠，收取5分利息是被告主動談的等語(本院卷第71頁背面
    )，衡之被告於本院亦自承因其原投資之友人時有延欠，乃
    將款項轉借被害人等語，衡情其豈有不主動要求給付孳息之
    理，所辯係被害人主動提出要支給云云，有違常情常理，且
    本件既屬借貸，所約定每月應給付之25,000元，無論係以利
    息或以補貼股利之名目支給，如與原本顯不相當，即屬重利
    ，自不因其名稱不同而有異，本件被告借貸500,000元予被
    害人，每月收取25,000元之利息，經換算年息已達60%，較
    之一般債務之利息，顯已超額，自屬重利，被告此部分所辯
    為不可採。
  (四)被告曾雅萍否認其借款予證人匡筱君所約定每月收取之25,0
    00元係屬利息，抗辯並未收取重利之說詞雖不可採，惟按，
    刑法第344條重利罪成立之要件為：（一）乘人急迫、輕率
    或無經驗，貸以金錢或其他物品；（二）取得與原本顯不相
    當之重利。在第一條件，係指明知他人出於急迫、輕率或無
    經驗，而利用機會故為貸與，在第二條件，係指就原本利率
    、時期核算及參酌當地之經濟狀況，較之一般債務之利息，
    顯有特殊之超額者而言，最高法院著有27年上字第520號判
    例可資參照。又重利罪之成立，係以乘人急迫、輕率或無經
    驗貸以金錢或其他物品，而取得與原本顯不相當之重利為要
    件，故苟未乘人急迫、輕率或無經驗，縱取得與原本顯不相
    當之重利，仍難令負重利罪責(最高法院85年度臺上字第438
    2號判決意旨參照)；另所謂急迫，係指緊急迫切需要金錢或
    其他物品運用而言。倘借用人非處於急迫情形，縱貸與人貸
    與高利，亦難以重利罪相繩（最高法院83年度臺上字第3419
    號判決意旨參照）。本件證人匡筱君於偵查中證稱：當時我
    們有資金的需求，沒有其他管道可以借款，因為我們的房子
    已經做抵押貸款，沒有辦法再向銀行借款，有試過做信用貸
    款，也沒有辦法等語，於本院稱：當時有急迫狀況，急著要
    這筆錢，若沒有記錯，當時我先生要接一筆生意，要接這筆
    生意需要錢等語；另證人謝木山於偵查中證稱：如果沒有這
    筆錢，工程那邊無法進行，又因公司行號剛設立不久，沒有
    條件跟銀行借錢，曾嘗試向別人借，但借不到，所以當時只
    能選擇跟她借錢，付她這些利息等語，公訴人並據此推認被
    告係乘證人匡筱君、謝木山急迫、輕率或無經驗而取得與原
    本顯不相當之重利。然以：
  1.關於本件借款之緣由及被害人2人如何決定向被告借款，證
    人匡筱君於本院證稱：本件並不是我主動向被告借款，是被
    告自己打電話給我，問我先生謝木山在做工程，是否需要用
    錢？我說是，她說她的資金有一筆放在台中朋友那裡，常常
    拖欠利息，有想要把資金轉過來借給我，問我有沒有這個需
    要？我跟她講說有這個需要，後來她跟我約好時間，過去她
    臺中住處拿一張支票，支票面額五十萬元，是她主動要借給
    我的；因為做生意的需要，所以當被告這樣說的時候，我們
    想說這筆錢進來，會讓我們接到生意，當時是打算借這筆錢
    來做週轉，當時是有應付款要付出去，我們的生意都是現金
    交易，當被告說因為朋友拖欠利息想轉借給我，因房地產無
    法再向銀行借貸，想說就跟被告借也是好的，也不是沒有評
    估利息，覺得說只要生意做得順的話，應該可以平衡掉利息
    的支出；當時都是為了女兒的病有賺錢的需求，我希望趕快
    賺到錢，所以雖然是25,000元的利息負擔，我們還是決定要
    借，借這筆錢是打算要接其他生意來賺錢的等語（本院卷第
    67頁背面、68頁背面、72頁），另證人謝木山於本院亦證稱
    ：借錢之前，匡筱君有說她有朋友，就是被告，有做工程方
    面的借貸放款，我了解一下她能借多少、利息怎麼算，都要
    大約了解一下，匡筱君跟我講要借錢支付利息時，當時的評
    估是可以，有能力支付。我知道月付利息二萬五，當時想要
    拼拼看；當時這筆借款，目的是雲山濾水器材行的業務擴充
    週轉使用，因為有筆廢水處理的工程，工程款估價是四十幾
    萬元，我想接這筆工程，所以有借款的需求，這種工作以我
    經驗，有成功也有失敗的案例，所以要多借一點錢等語（本
    院卷第74背面、75頁）。綜據上述，可知被害人匡筱君雖陳
    稱當時因急需週轉而借款云云，實則其所稱之轉週係指欲標
    取較高金額之工程以擴充業務，且其與謝木山於決定向被告
    借取本案款項前，業已就其標取該工程之獲利是否足以支應
    需給付予被告之利息等問題評估，經評估後因認可為支應，
    乃決意借款，可認係經熟慮後之決定，復參以被害人匡筱君
    、謝木山借款之目的係「業務擴充」，且借款初始係由被告
    先行表示有將其置於友人處之款項轉借被害人匡筱君之意，
    尚非被害人方面先提出需求，被害人夫妻若評估借款之風險
    過高，大可拒絕被告之提議，渠等既經評估後仍決定向被告
    借款一搏，衡情借款時應已詳為斟酌損益、取捨利弊，豈有
    何急迫、輕率之可言，而證人匡筱君、謝木山前於偵查中所
    稱：當時無其他管道借錢，只能選擇向被告借錢，以及證人
    匡筱君於本院所稱當時有急迫狀況，急著要這筆錢，俱與實
    情不符。
  2.本件證人匡筱君、謝木山均有相當之借款經驗乙節，亦據證
    人匡筱君於本院證稱：除跟被告借錢之外，也有向別人借錢
    ，金融機構、個人都有借過，都有算利息；房屋貸款、個人
    信貸都有，房貸一次，個人信貸約2、3次，民間借款2、3次
    ；知道跟民間借貸要支付利息的利息，會高於銀行的利息，
    就是超過年利率20％等語（本院卷第67背面、68頁、72頁）
    ，及謝木山於本院證稱：負債約有一千多萬元，以前在嘉義
    買房屋有貸款，當時利息負擔很重，太太匡筱君有起會，當
    會首被倒了幾會，那些錢沒有拿回來，為了負擔互助會的錢
    ，又向銀行貸款，利息愈滾愈多，所以才有這麼多負債，曾
    向金融機構辦理房貸、信貸，民間借款比較沒有經驗，大部
    分都是太太在處理等語（本院卷第74、75頁）。衡之被害人
    匡筱君之職業為美容業，被害人謝木山之職業為商，自陳開
    設雲山濾水器材行，渠等向被告借款時，均係年逾40歲之成
    年人，此有被害人匡筱君、謝木山基本資料在卷可參(見警
    卷第9、13頁)，復酌以渠等有諸多向金融機構貸款及民間借
    款之經驗等情，依其年齡、閱歷，以及社會經驗觀，亦無從
    認渠2人向被告借款之時，係處於無經驗之狀態，至為灼然
    。
四、綜上所述，本件被告曾雅萍貸與金錢予被害人雖確收取重利
    ，惟尚難認被告係乘被害人急迫、輕率或無經驗而貸以金錢
    ，所為即與刑法重利罪之構成要件有別。本件公訴人所提證
    據及指出證明之方法，尚不足為被告有罪之積極證明，或說
    服本院形成被告所涉重利犯嫌有罪之心證，公訴人所指之犯
    罪事實即屬不能證明。此外，本院復查無其他積極證據足資
    認定被告確有公訴人所指上開犯行，揆諸前揭規定及說明，
    自應為無罪之諭知。
據上論斷，應依刑事訴訟法第452條、第301條第1項前段，判決
如主文。
本案經檢察官劉文賓到庭執行職務。
中    華    民    國     100    年    4    月    11   日
                  刑事第十四庭  法  官  林美玲
以上正本證明與原本無異。
如不服本判決應於收受判決後10日內向本院提出上訴書狀，並應
敘述具體理由；其未敘述上訴理由者，應於上訴期間屆滿後20日
內向本院補提理由書（均須按他造當事人之人數附繕本）「切勿
逕送上級法院」。
                                書記官  黃珮華
中    華    民    國     100    年    4    月    11   日
附表：
┌──┬────┬─────┬──────────┬─────┐
│編號│發票人  │支票號碼  │  發票日            │金額（新臺│
│    │        │          │                    │幣）      │
├──┼────┼─────┼──────────┼─────┤
│1   │謝木山  │NC0000000 │九十八年六月三十日  │ 30,000元 │
├──┼────┼─────┼──────────┼─────┤
│2   │同上    │NC0000000 │九十八年八月三十一日│500,000元 │
├──┼────┼─────┼──────────┼─────┤
│3   │同上    │NC0000000 │九十八年九月三十一日│180,000元 │
├──┼────┼─────┼──────────┼─────┤
│4   │同上    │NC0000000 │九十八年三月三十一日│ 30,000元 │
└──┴────┴─────┴──────────┴─────┘